【裁判字號】    95,易,53
【裁判日期】    970305
【裁判案由】    妨害名譽
【裁判全文】
臺灣澎湖地方法院刑事判決                95年度易字第53號
公  訴  人  臺灣澎湖地方法院檢察署檢察官
被      告  丙○○
上列被告因妨害名譽案件，經檢察官提起公訴（95年度偵字第670號）
，本院判決如下：
    主  文
丙○○連續意圖散布於眾，而散布文字指摘足以毀損他人名譽之
事，處有期徒刑壹年貳月，減為有期徒刑柒月。
    事  實
一、丙○○係國立澎湖科技大學（下稱澎湖科技大學）應用外語
    系之講師，丁○○擔任澎湖科技大學應用外語系主任，乙○○擔任同校海洋運動與管理學系主任，且丁○○、乙○○為
    夫妻關係。丙○○因乙○○及丁○○在校教評會審查丙○○
    升等情事，而心生不滿，竟基於妨害丁○○、乙○○名譽以
    及公然侮辱之概括犯意，意圖散布於眾，於下列時間，以傳
    送電子郵件予該校數十名以至200餘名教職員工之方式，連
    續為下述公然侮辱及誹謗犯行：
（一）於民國95年1 月12日上午8時2分許，使用渠所向澎湖科技
      大學申請之電子信箱（代號：『鍾馗』、信箱地址：yuan
      chen@npu.edu.tw ），傳送以「人在做、天在看」為標題
      ，內容略為：『敬告乙○○先生：據說，你對丙○○用em
      ail舉發…… 很有意見。所以，以「黑道大哥」的姿態…
      …毫不忌諱的指著丙○○的信箱公然批鬥！』、『你跟你
      太太應用外語系系主任丁○○帶職帶薪出國留學，拿到博
      士學位回到學校，……，就馬上幹系主任濫用公權力「圖
      利自己」，這已經違法；還假借職務機會，在教評會上夫
      妻一唱一搭，公然作弊傷害丙○○著作升等權。把一路上
      照顧丁○○……的丙○○，當衛生紙用掉就掉，用掉就甩
      ，泯滅人性的作法，一定會有報應』、『學校領導人用一
      些「沒有法治常識、沒有溝通能力、沒有解決問題能力、
        沒有倫理道德觀念、說話到處騙；只有追求銅臭味、喜
      好拍馬屁、任意偽造公文書、只愛圖利自己」的人當一、
      二級主管製造校園問題，澎科大何其不幸，受騷擾的師生
      ，情何以堪！』、『「狂妄自大、懵懂無知的人掌大權，
      有如小孩子玩大車」太危險了，路上行人何其不幸啊！』
      、『在學校裡用「體育學博士」、「法治學幼稚園生」當
      一級主管，到處搗蛋製造問題，受騷擾的師生，情何以堪
      ！』、『在學校裡用「語言教育學博士」、「溝通學幼稚
      園生」當一級主管，到處耀武揚威製造問題，受騷擾的師
      生，情何以堪！……丙○○敬上』等文字之電子郵件，而
      公然散布足以毀損丁○○、乙○○名譽及公然侮辱其二人
      之文字。
（二）復於95年4月27日上午8時26分許，使用代號：陳俊宇、信
      箱地址：yuhyuan.chen@msa.hinet.net之電子郵件信箱，
      傳送以「丙○○長期受虐情何以堪！」為標題，附加word
      檔案：「申訴補充聲請狀丁○○」，該聲請狀內容略為：
      『丁○○辦理行政預設立場，心存陷害，剛愎自用，一意
      孤行，不但到了目中無人的地步，也到了六親不認的境界
      ，窮兇惡極的程度，令人髮指。過街老鼠，人人喊打，鼠
      群鼠輩，尚封鼠為「王」。』、『丁○○與陳正男共同作
      弊，外審委員反彈，照樣給本人過關，渠等不死心，繼續
      作弊……』、『這樣的作弊繼續延伸到校教評會，丁○○
      之夫乙○○把其系裡原郭金泉教授當校教評會委員，換成
      自己上場，掩護丁○○與陳正男的共同作弊...
      』、『丁○○品德有問題、……，卻幹系主任，違法事實
      ，昭然若揭。』、『丁○○一輩子沒有接受過通識教育，
      又一向「狗眼看人低」，當然沒有什麼「法理」觀念，所
      以「站著毛坑亂拉屎」，製造校園髒亂』、『本人早就跳
      脫了丁○○等集體作弊的圈套，……他們害人利己，貪官
      貪財，什麼事都幹得出來』、『由此看來，丁○○是偽造
      公文書蓄意害人的慣犯』、『丁○○生產……乙○○插手
      干預應用外語系系務……請問夫妻一起濫權攪黑應用外語
      系系務是否恰當』等文字之電子郵件，而公然散步足以毀
      損丁○○、乙○○名譽及公然侮辱其二人之文字。
（三）繼於95年5月1日下午6時6分許，使用代號：陳彥文、信箱
      地址：yuhyuan.chen@msa.hinet.net之電子郵件信箱，傳
      送以「Re：丙○○長期受虐情何以堪！」為標題，內容略
      為：『被告乙○○，沒有起訴不代表澄清』、『作賊喊捉
      賊，別人會捉錯賊，丙○○耳聰目明，捉賊很準，信不信
      由你，丙○○哥哥』等文字，公然散布足以侮辱吳正隆之
      文字。
二、案經告訴人乙○○、丁○○訴請澎湖地方法院檢察署檢察官
    偵查起訴。
    理  由
一、訊據被告丙○○固坦承有寄發上開郵件之事實，然矢口否認
    有何妨害他人名譽或公然侮辱之犯行，辯稱：告訴人2人為
    阻礙被告升等，除偽造文書外，告訴人吳正隆還違法加入教
    師評審委員會（下稱教評會），從93年度就不讓我升等，94
    年度開始用各種理由不讓我外審，且在沒有任何證據情況下
    處罰我不予年資加薪還提解聘案，我在求助無門之情況下，
    只好寄發電子郵件，目的是為溝通，係出於善意而為之，郵
    件內容僅為表達其心中感受，屬於言論自由所保障的範圍；
    且95年1月12日、95年5月1日兩封電子郵件均是回應告訴人
    吳正隆的來信，95年4月27日之電子郵件內僅係附件「申訴
    補充聲請狀」，內容屬於可受公評之事；另電子郵件信箱是
    屬於封閉狀態之空間，傳送電子郵件並不構成公然之要件云
    云。惟查：
（一）被告傳送如事實欄所記載電子郵件，業據被告供承在卷，
      核與告訴人乙○○、丁○○指述情節相符，並有前揭電子
      郵件列印內容在卷可參。
（二）被告先前即曾以告訴人2人為阻止其升等，竟偽造文書並
      違法加入教評會等事由，向澎湖地檢署提出告訴，經檢察
      官偵查後，認犯罪嫌疑不足而於95年1月9日以94年度偵字
      第76號為不起訴處分，經被告聲請再議亦遭台灣高等法院
      高雄分院檢察署駁回，此業經本院調取上開卷宗核閱屬實
      ，足證被告並無法舉證證明告訴人等有偽造文書、違法濫
      權之情事，是其於上開電子郵件內指述告訴人等「圖利自
      己」、「共同作弊」、「違法事實、昭然若揭」、「偽造
      公文書蓄意害人的慣犯」、「丁○○生產……乙○○插手
      干預應用外語系系務……請問夫妻一起濫權攪黑應用外語
      系系務是否恰當」，自難認與事實相符。又被告上開所指
      摘之事項，均足以使收受電子郵件者，對告訴人2人產生
      不良觀感及評價，而毀損告訴人等之名譽。至於被告所寄
      送之95年4月27日之電子郵件，雖僅係傳送附加檔案：「
      申訴補充聲請狀丁○○」，然該附加檔案之內容均屬上述
      攻擊告訴人等之言詞，自難認屬可受公評之事。
（三）按行為人僅需意圖散布於眾，而以文字指摘或傳述足以毀
      損他人名譽之事，即構成加重毀謗罪，此觀刑法第310條
      第1項、第2項規定自明，至於上開條項所謂之「眾」，不
      特定多數人固然當之，惟於特定多數人之情形，若其人數
      、散布文件、指述具體事項之情境在一般人之觀感中亦足
      以認定係對眾人為之，自仍應符合上開條項「眾」之要件
      。本件被告寄送上開電子郵件至澎湖科技大學數十名以至
      200餘名教職員工之電子郵件信箱，已足以使上開人等均
      知悉該內容，故以其散布之人數、規模觀之，應符合散布
      於眾之要件。
（四）再按誹謗行為與公然侮辱行為，雖均足以損害他人名譽，
      但兩者有所不同，行為人並不摘示事實而公然侮辱特定人
      或可推知之人，係屬公然侮辱行為：若行為人指摘傳述足
      以損害他人名譽的「具體事件」內容，則屬誹謗行為。本
      件被告以上述電子郵件散布「丁○○品德有問題」、『以
      「黑道大哥」的姿態』、「沒有倫理道德觀念、說話到處
      騙；只有追求銅臭味、喜好拍馬屁」、「狗眼看人低」，
      「站著毛坑亂拉屎，製造校園髒亂」、「作賊喊捉賊」等
      文句，顯係謾罵性的言詞用語，為情緒性或人身攻擊的批
      評，足使告訴人2人感到不快或影響其等名譽，應屬侮辱
      罪無訛。
（五）復按，刑法分則中公然二字之意義，指以不特定人或多數
      人得以共見共聞之狀況為已足，此觀司法院院字第2033號
      解釋即明，而上開解釋多數人，係包括特定之多數人在內
      ，至其人數應視立法意旨及實際情形已否達於公然之程度
      而定，亦有司法院大法官會議著有釋字第145號解釋可參
      。查被告寄送上開電子郵件至澎湖科技大學數十名以至
      200 餘名教職員工之電子郵件信箱，已足以使上開人等均
      知悉該內容，應屬特定之多數人均得以共見或共聞或得以
      共見或共聞情形，自與公然之構成要件相符，被告以電子
      郵件信箱屬封閉空間，即認不符合刑法第310條「公然」
      之要件云云，實有誤會。
（六）綜上所述，觀諸被告所使用之文字，多處涉及對告訴人乙○○及丁○○之人格、溝通能力、常識、學位、職務等之
      批評、攻訐，而與各級教評會審查被告升等與否之事全然
      無關，顯已逾越善意言論之範圍，益徵被告意圖散布毀損
      他人名譽之事及公然侮辱犯行，而被告前開所辯，應屬事
      後卸責之詞，不足採信，是被告前開罪嫌應堪認定。
（七）末按，澎湖地檢署偵辦94年度偵字第76號案件時，曾向澎
      湖科技大學函調告訴人乙○○擔任93學年度校教評會之任
      用資格證明，該校函覆略以：乙○○擔任93學年度校教評
      委員會，係由該系系務會議推舉產生，並附有國立澎湖技
      術學院教師評審委員會設置辦法、該校海洋運動與管理學
      系93學年度第一學期第二次海洋運度與管理學系系務會議
      記錄一份附於該偵卷可參，觀諸上開會議記錄之記載，可
      知當時告訴人乙○○係獲得四票而獲選為校教評會委員，
      郭金泉僅有一票，故被告聲請傳喚證人郭金泉以證明被告
      乙○○假借職務將郭金泉校教評委員擅自取消，改成乙○○自己當校教評委員此點，顯難認與事實相符，該證人應
      無傳喚之必要。又有關以電子郵件散布言論已符合公然或
      散布於眾之要件，前已論及，故被告請求傳訊證人高國元
      證明電子郵件屬於校園內溝通平台此點，亦與被告犯行之
      成立無涉，亦無傳喚之必要，附此敘明。
二、按行為後法律有變更者，適用行為時之法律，但行為後之法
    律有利於行為人者，適用最有利於行為人之法律，刑法第2
    條第1項定有明文。本件被告行為後，95年7月1日施行之新
    刑法，業已刪除第56條關於連續犯之規定，此刪除雖非犯罪
    構成要件之變更，但已影響行為人刑罰之法律效果，自屬法
    律有變更，且依修正施行前之舊刑法論以連續犯規定對於被
    告較為有利。核被告丙○○所為，係犯刑法第309條第1項之
    公然侮辱罪及第310條第2項之加重誹謗罪等罪嫌。其先後多
    次侮辱及誹謗犯行，時間緊接，所犯皆係構成要件相同之罪
    ，顯係基於概括之犯意為之，應均依連續犯論處，並加重其
    刑。其所犯以上公然侮辱罪與加重誹謗罪間，係一行為觸犯
    數罪名，為想像競合犯，應依刑法第55條，從一重之加重誹
    謗罪處斷。爰審酌被告身為澎湖科技大學講師，竟前後多次
    使用上開侮辱性以及不實之文字妨害他人名譽，並輒憑主觀
    想像、猜測，對渠作出不利決定之人提出告訴、告發，有澎
    湖地檢署告訴人簡表1紙在卷可考，造成司法資源之浪費，
    足見渠毀損他人名譽之惡性重大，且犯後猶飾詞狡辯、態度
    惡劣，毫不知悔改等一切情狀，爰依法量處如主文所示之刑
    。又被告犯罪在96年4月24日之前，所犯合於新修正通過之
    「中國民國九十六罪犯減刑條例」所規定之減刑條件，爰依
    該條例第2條第1項第3款，減其刑期1/2。
據上論斷，依刑事訴訟法第299條第1項前段，刑法第2條第1項前
段、第55條前段、第309條第1項、第310條第2項，修正前刑法第
56條，刑法施行法第1條之1，中華民國九十六年罪犯減刑條例第
2條第1項第3款、第7條，判決如主文。
本案經檢察官甲○○到庭執行職務
中    華    民    國    97    年    3     月    5    日
                  刑事庭  審判長法  官  管安露
                                法  官  李宛玲
                                法  官  陳順輝
以上正本證明與原本無異。
如不服本判決，應於判決送達後10日內，向本院提出上訴狀（須
附繕本）。
中    華    民    國    97    年    3     月    5    日
                                書記官  林德盛
論罪法條：
刑法第309條第1項：
公然侮辱人者，處拘役或 3 百元以下罰金。
刑法第310條第2項：
意圖散布於眾，而指摘或傳述足以毀損他人名譽之事者，為誹謗
罪，處 1 年以下有期徒刑、拘役或 5 百元以下罰金。
散布文字、圖畫犯前項之罪者，處 2 年以下有期徒刑、拘役或 1
千元以下罰金。


司法院資訊處製作；財團法人民間司法改革基金會備份。
